臺灣屏東地方法院刑事判決　　　　　　　 94年度訴字第880號
公　訴　人　臺灣屏東地方法院檢察署檢察官
被　　　告　丙○○
上列被告因遺棄案件，經檢察官提起公訴（94年度偵字第2245號）
，本院判決如下：
    主  文
丙○○對於無自救力之直系血親尊親屬，依法令應扶助、養育及
保護而不為其生存所必要之扶助、養育及保護，處有期徒刑壹年
貳月。緩刑伍年。
    事  實
一、丙○○為黃楊椪柑（民國5 年4 月10日生，已經死亡）之長
    子，為民法親屬編所規定之直系血親卑親屬即第一順位扶養
    義務人，前自85年間起，即與黃楊椪柑同住屏東縣車城鄉○○村○○路14號住處，嗣並與其定居臺中之弟乙○○達成協
    議，負責實際照顧黃楊椪柑一切生活起居部分，詎嗣後丙○○因不甘其母楊黃椪柑數年來均由其同住照顧，明知自己依
    法令對於已經年邁衰老，不良於行，身體狀況欠佳，且患有
    重聽，起居均仰賴他人照料，無法自理生活，屬於無自救力
    人之黃楊椪柑，應負扶助、養育、保護之責，如未履行該義
    務，黃楊椪柑即無法維持其生存等情，竟基於遺棄之故意，
    於91年7 月24日上午8 時許，在未告知去處且不顧黃楊椪柑
    哭求之情形下，逕自搬離上開住處他往屏東縣車城鄉○○村
    ○○路29巷4 號定居，獨留身上僅有數百元之黃楊椪柑及當
    日份量之食物，猶未通知其他兄弟姊妹即甲○○○、戊○○○、乙○○、黃越昀（原名黃鳳菊）等人前來接替提供其生
    存所必要之扶助、養育、保護，置黃楊椪柑之生命安危於不
    顧，嗣因鄰居發現而通知戊○○○趕來照料，卒由黃越昀送
    往安養中心。
二、案經黃楊椪柑訴由屏東縣警察局恆春分局報告臺灣屏東地方
    法院檢察署檢察官偵查起訴。
    理  由
一、按被告以外之人於審判時已經死亡者，其於檢察事務官、司
    法警察官或司法警察調查中所為之陳述，經證明具有可信之
    特別情況，且為證明犯罪事實之存否所必要者，得為證據，
    刑事訴訟法第159 條之3 第1 款定有明文。本件告訴人黃楊
    椪柑於91年8 月5 日即案發後第12日至屏東縣警察局恆春分
    局保力派出所對被告丙○○提出告訴，經承辦警員製作筆錄
    後，至94年9 月12日案件繫屬本院前，已於93年1 月26日死
    亡，事實上不能令到庭陳述。茲以黃楊椪柑不僅為被告丙○○之生母，依現有卷證所示，其自85年間起至91年7 月24日
    即上開警詢筆錄製作前10餘日間，均與被告丙○○朝夕相處
    並接受扶養，應無構陷誣攀之動機，又其製作上開筆錄之時
    間距前揭事發之日尚不及2 週，依常情亦不至有記憶模糊、
    混淆誤植等情事，以其乃前開遺棄事件之當事人，對於被告
    犯罪事實存否及情節，知之最詳，其上開於司法警察調查中
    所為之陳述，堪認有可信之特別情況，並為證明被告犯罪事
    實存否所必要，揆諸前開說明，應認為有證據能力，合先敘
    明。
二、本件被告丙○○為告訴人黃楊椪柑之長子，黃楊椪柑為5 年
    4 月10日出生之人，原與被告丙○○同住，因年邁病痛、重
    聽、不良於行，日常生活飲食沐浴均需人照料，無法自理生
    活，嗣被告丙○○因認已經照顧黃楊椪柑之生活起居數年，
    不願繼續為之，明知其為人子女，原有扶養母親之義務，而
    在未通知其姊妹，且預見其唯一弟弟乙○○亦不會前來接手
    照顧之情形下，仍於前揭時間舉家他遷，獨留身邊僅有數百
    元之黃楊椪柑及當日份量食物之事實，除據被告丙○○於警
    、偵詢中，及本院審理時自承：黃楊椪柑當時已年邁衰老、
    重聽、不良於行，身體狀況欠佳，無法自理生活（詳本院卷
    第30頁、第31頁準備程序爭點整理筆錄、偵卷第8 頁筆錄）
    ：伊搬出去之原因係因認為乙○○也有義務扶養母親（偵卷
    第8 頁筆錄）；伊要搬出去有跟伊母親講，但沒有說伊要搬
    到何處，伊在搬東西時告訴她，她還在哭呢（詳本院卷第96
    頁審理筆錄、偵卷第8 頁筆錄）；伊認為此後應由弟弟乙○○來接手，這本來就是作兒子的義務（詳本院卷第97頁反面
    審理筆錄）；伊在搬走當天就知道乙○○不會來接手（詳本
    院卷第98頁審理筆錄）；因搬家的日子已經看好了（詳偵卷
    第8 頁筆錄）；搬走後伊早晚經過時，也會看一下有無人來
    接手，但均無人來接手（詳本院卷第98頁審理筆錄）等語；
    並經告訴人黃楊椪柑於警訊中指述（詳警卷第28頁、第29頁
    筆錄），及證人即被告之妻丁○○○於本院審理時到庭結證
    ：當時黃楊椪柑之身體狀況有重聽、要用四腳助行器輔助行
    動；當天黃楊椪柑說她想要留在這邊，就是我們夫妻兩個照
    顧就好了，她不想去臺中；因為兄弟姊妹都說我們不孝，所
    以我們就說要換人照顧（詳本院卷第72頁、第72頁反面審理
    筆錄）等情、證人乙○○（詳本院卷第71頁、第71頁反面審
    理筆錄、偵卷第8 頁、第9 頁筆錄）、戊○○○（詳本院卷
    第95頁、第95頁反面、第96頁審理筆錄、偵卷第10頁、第11
    頁筆錄）於偵查中及本院審理時結證在卷，復有扶養協議書
    1 紙、（恆春）南門醫院診斷證明書1 張及本院向該院函調
    之黃楊椪柑病歷1 份附卷可參，堪信為真。
三、被告乙○○雖辯稱伊前揭時地搬走前，曾通知其弟乙○○前
    來接手云云，然此不僅為乙○○於本院審理時結證：被告有
    打電話給伊說要搬家，但並沒有告訴伊回去照顧母親（詳本
    院卷第71頁反面審理筆錄）等語所否認。按刑法第294 條第
    1 項後段之遺棄罪，以負有扶助、養育或保護義務者，對於
    無自救力之人，不為其生存所必要之扶助、養育或保護為要
    件。所謂「生存所必要之扶助、養育或保護」，係指義務人
    不履行其義務，於無自救力人之生存有危險者而言，最高法
    院87年臺上字第2395號著有判例可資參照。今查告訴人黃楊
    椪柑為5 年4 月10日出生之人，於前揭時地遭被告丙○○遺
    留獨居時，已高齡86歲，年老體衰，又因罹患腰胝骨退化性
    脊炎、肌筋膜炎，前於87年間並曾因左骨股轉子骨折及十二
    指腸潰瘍併出血等傷病就醫，有前引診斷證明及病歷在卷可
    查，行動不良、身體狀況欠佳，並已無自理生活之能力，若
    無人早晚扶持照料，顯無法維持生活，極易發生危險。姑不
    論被告丙○○前揭事發前10餘日即91年7 月6 日，甫在親人
    見證下與其弟乙○○就其母黃楊椪柑之扶養事宜達成協議，
    由被告丙○○負責黃楊椪柑一切生活起居，乙○○負擔爾後
    一切醫療費用等情，除據證人乙○○證述在卷，並有前舉被
    告丙○○自承為其簽署之扶養協議書附卷可參，是除經明確
    告知或有其他具體事由可認其情事有變者外，依常情其餘有
    扶養義務之人顯難因預見黃楊椪柑受扶養、保護之狀態將突
    然中止而及時施予援手；苟今被告丙○○果有意將實際照顧
    黃楊椪柑之工作移交其弟乙○○，其前揭時地遷離時，既已
    明知乙○○不會來接手，竟仍斷然離去，復未通知其他有扶
    養義務之人或委託他人暫為照料，獨留身邊僅餘數百元之黃
    楊椪柑與當日份量之伙食，其行為顯已致黃楊椪柑之生命處
    於高度之危險下，果如其自承嗣後多次探查均無人接手照料
    黃楊椪柑，竟仍未為任何必要之補救，則猶足徵其主觀上遺
    棄置黃楊椪柑生命安危於不顧之犯意至堅，是本件被告丙○○之犯罪事證已臻明確，應依法論科。
四、按直系血親卑親屬對其直系血親尊親屬有扶養之義務，民法
    第1114條第1 款、第1115條第1 項第1 款定有明文。被告丙○○為黃楊椪柑之子，對於黃楊椪柑係刑法第294 條所規定
    依法令有扶助、養育或保護義務之人，其前揭時間逕自遷離
    他處，停止對黃楊椪柑提供生存所必要之扶助、養育及保護
    ，所為係犯刑法第294 條後段之不作為遺棄罪。又被告丙○○犯罪遺棄之對象為其直系血親尊親屬，應依同法第295 條
    規定，加重其刑至二分之一。爰審酌被告丙○○之年齡、品
    行、智識程度、犯罪動機、情狀、手段及所生法益損害之程
    度。被告丙○○為33年7 月23日出生、受有國小肄業教育程
    度，並以勞工為業之人，前揭時間犯罪時日適滿58歲，有年
    籍資料在卷可稽；其前未有任何刑事前案紀錄，素行尚可，
    然僅因計較兄弟間對老母扶養之程度，竟起意遺棄，於自己
    生日次日，猶不念劬勞褓抱之恩，不顧慈母哭求及家中除鍋
    內僅存米飯外，已全無存糧，仍斷然離去，幸經鄰居及時通
    知其他扶養義務人前來扶助而未生實害之結果，及其犯罪後
    不僅毫無悔意，於自承自前揭時間即91年7 月24日遷離後，
    未再提供扶養或支付相關費用之情形下（詳本院卷第98頁筆
    錄），竟於申報下一年度即92年度綜合所得稅時，仍將黃楊
    椪柑列為扶養親屬以逃漏稅捐（詳本院卷第21頁綜合所得稅
    結算申報書），惡性非淺等一切情狀，量處如主文所示之刑
    ，以資儆懲。又被告丙○○前無任何犯罪經法院判刑之紀錄
    ，有臺灣高等法院被告前案紀錄表及臺灣屏東地方法院檢察
    署刑案資料查註紀錄表各1 份在卷可按，其因一時失慮，鑄
    此孽行，今其母即告訴人黃楊椪柑雖幸未因而罹難，然嗣已
    於93年間不待，復欲養亦無可為，茲諒被告丙○○除經此偵
    審程序及刑之宣告，爾後並須面對社會親友及晚輩之評價，
    當知所警惕，應無再率行犯罪之虞，爰併諭知緩刑5 年，以
    促自省。
據上論斷，應依刑事訴訟法第299 條第1 項前段，刑法第294 條
後段、第295條、第74條第1款，判決如主文。
案經檢察官鍾仁松到庭執行職務
中　　華　　民　　國　　94　　年　　12　　月　　23　　日
                  刑事第二庭  審判長法　官　羅森德
                                    法　官　蘇碧珠
                                    法　官　陳松檀
以上正本證明與原本無異。
如不服本判決應於收受本判決送達後10日內向本院提出上訴書狀
，其未敘述上訴理由者，並得於提起上訴後10日內向本院補提理
由書狀（均須按他造當事人之人數附繕本）「切勿逕送上級法院
」
中　　華　　民　　國　　94　　年　　12　　月　　26　　日
　　                                書記官  魏慧夷
附錄本案判決適用法條全文：
中華民國刑法第294條
對於無自救力之人，依法令或契約應扶助、養育或保護而遺棄之
，或不為其生存所必要之扶助、養育或保護者，處6 月以上、5
年以下有期徒刑。
因而致人於死者，處無期徒刑或7 年以上有期徒刑；致重傷者，
處3 年以上10年以下有期徒刑。
